【裁判字號】    98,消債更,21
【裁判日期】    980206
【裁判案由】    聲請更生程序
【裁判全文】
臺灣高雄地方法院民事裁定            98年度消債更字第21號
聲  請  人  甲○○○○○○
代  理  人  邱超偉律師
上列當事人因消費者債務清理條例事件聲請更生，本院裁定如下
：
    主  文
准聲請人自中華民國九十八年二月六日十七時起開始更生程序。
命司法事務官進行本件更生程序。
    理  由
一、按法院開始更生程式之裁定，應載明其年、月、日、時，並
    即時發生效力。次按法院裁定開始更生或清算程式後，得命
    司法事務官進行更生或清算程式，必要時得選任律師、會計
    師或其他適當之自然人或法人一人為監督人或管理人。消費
    者債務清理條例（下稱消債條例）第3 條、第42條第1 項、
    第45條第1 項、第16條第1 項分別定有明文。
二、聲請意旨略以：聲請人積欠中國信託銀行、華南銀行、國泰
    世華銀行、花旗銀行、荷蘭銀行、元大銀行、永豐銀行債務
    ，合計達新台幣（下同）1,691,656 元，有不能清償債務情
    事，經聲請人於民國95年7 月15日與全體無擔保債權銀行協
    商成立，約定聲請人應自95年8 月起，分80期，按年利率3.
    88% 計息，於每月10月繳納17,372元攤還欠款。惟聲請人因
    罹患憂鬱症，致影響工作，收入不定，又與配偶離婚，故於
    繳納7 期協商款後，自96年2 月起再難遵期還款，實有不可
    歸責於己，致履行協商顯有困難之情事存在，且聲請人無擔
    保或無優先權之債務總額未逾1,200 萬元，復未經法院裁定
    開始清算程序或宣告破產，爰依法聲請更生等情。
三、聲請人於95年7 月15日與全體無擔保債權銀行協商成立，約
    定聲請人應自95年8 月起，分80期，按年利率3.88% 計息，
    於每月10日繳納17,372元，其於繳納7 期協商款後，自96年
    2 月起未再依約繳款，經最大無擔保債權銀行即中國信託銀
    行認定毀諾乙情，中國信託銀行97年11月25日陳報狀附協議
    書、無擔保債務還款計劃書在卷可稽（見本院卷第133 頁、
    第135 頁、第136 頁），應認真實。
四、按債務人與金融機構協商成立者，不得聲請更生或清算，但
    因不可歸責於己之事由，致履行顯有重大困難者，不在此限
    ；本條例施行前，債務人依金融主管機關協調成立之中華民
    國銀行公會會員辦理消費金融案件無擔保債務協商機制與金
    融機構成立之協商，準用前項之規定，消債條例第151 條第
    5 項、第6 項分別定有明文。聲請人主張有不可歸責於己，
    致履行協商顯有重大困難情事存在等情，經查：
  (一)聲請人與配偶乙○○於95年6 月1 日離婚，有戶籍謄本在卷
    可稽（見本院卷第35頁），核其離婚之時點係在本件協商成
    立即95年7 月15日之前，尚難認聲請人離婚與其履行協商能
    力有何關聯。況聲請人已於申請協商財務資料表中敘明，其
    係因乙○○經商失敗，無力支付家庭生計或協助繳納信用卡
    債，始申請與全體無擔保銀行協商（見本院卷第140 頁）乙
    情，益徵本件協商條件並未非考量乙○○之資力所議定，聲
    請人主張其因離婚致履行協商條件顯有重大困難云云，尚難
    採信。
  (二)聲請人因罹患憂鬱症，而有情緒低落、失眠、悲觀思考，自
    94年12月27日起至96年8 月28日止在長庚紀念醫院高雄分院
    接受門診治療乙節，業據聲請人提出診斷證明書為憑（見本
    院卷第19頁），應認真實。惟依上開診斷證明書記載，聲請
    人係定期返院接受門診治療，非採住院治療，自無因住院而
    不能工作情事。況聲請人自96年8 月28日起即未再返院治療
    ，亦據診斷證明書記載明確，益見聲請人自96年8 月28日起
    已能穩定控制其症狀，而無再返院治療之必要，聲請人復未
    提出其他積極證據證明其工作收入因罹患憂鬱症而減少，故
    僅憑上開診斷證明書尚難遽認聲請人於履行協商期間，有何
    因罹病致收入減少之情事存在。
  (三)又聲請人於95年度之總收入為246,417 元，相當於每月收入
    20,535元，其於96年度之總收入為319,052 元，相當於每月
    收入26,588元，而聲請人於97年8 月至9 日間任職宏偉營造
    工程有限公司（下稱宏偉公司），勞保投保薪資為27,600元
    ；於97年9 月迄今任職於博敦電子企業股份有限公司（下稱
    博敦公司），勞保投保薪資則為33,300元，業據聲請人陳報
    在卷，並有卷附95、96綜合所得稅各類所得資料清單、勞工
    保險被保險人投保資料表可憑（見本院卷第87頁、第24頁、
    第23頁、第22頁），足認聲請人於履行協商期間之收入係逐
    年遞增，並無聲請人所謂收入不正常、收入減少情事。至於
    聲請人提出之薪資轉帳存摺明細，固僅列載其任職宏偉公司
    期間之薪資轉帳入款分別為26,510元、24,356元，其任職博
    敦公司期間之薪資轉帳入款僅14,969元（見本院卷第90頁、
    第91頁），惟按上開存摺登載資料核與勞保投保薪資數額不
    符，尚難僅憑該存摺明細所載薪資轉帳金額，遽認該金額即
    僱主發給聲請人之薪資總額，併此敘明。
  (四)按父母對於未成年子女之扶養義務，不因結婚經撤銷或離婚
    而受影響。直系血親相互間互負扶養之義務。受扶養權利者
    ，以不能維持生活而無謀生能力者為限。前項無謀生能力之
    限制，於直系血親尊親屬不適用之。民法第1116條之2 、第
    1114條第1 款、第1117條第1 項、第2 項定有明文。又負扶
    養義務者有數人，而其親等同一時，應各依其經濟能力，分
    擔義務，民法第1115條第3 項亦有明定。查：
  1.聲請人與乙○○育有未成年子女丙○○、丁○○，並約定離
    婚後由乙○○行使及負擔未成年子女之權利與義務，有戶籍
    謄本在卷可憑（見本院卷第35至36頁），而乙○○出生於50
    年間，正值青壯年，並無證據顯示其有何不能工作情事，是
    認聲請人與乙○○應各按每人1/2 之比例分攤未成年子女扶
    養費。另參酌內政部公告之96、97年度台灣省每人每月最低
    生活費各為9,509 元、9,829 元以觀，認每人每月所需支出
    之必要費用應以上開數額為限，逾此範圍者，縱有實際支付
    ，亦難認屬必要。是以聲請人按其比例於96、97年間每月應
    分攤之丙○○、丁○○扶養費各為9,509 元、9,829 元。又
    丙○○、丁○○自96年4 月起至7 月止，每人每月按月領取
    兒少補助款1,400 元，自96年8 月起至97年9 月止，每人每
    月按月領取兒少補助款1,730 元，自97年10月迄今每人每月
    領取兒少補助款1,500 元乙節，則據聲請人陳報在卷，並有
    存摺入帳明細可稽（見本院卷第87頁背面、第127 頁），故
    於扣除上開兒少補助款後，聲請人於96、97年間每月應支付
    之丙○○、丁○○扶養費合計為6,709 元、6,369 元。
  2.又聲請人之母親戊○○育有子女即聲請人、己○○、庚○○
    、辛○○，其除於95、96年間各領有利息收入1,062 元外，
    其名下並無其他財產，有95、96年度綜合所得稅各類所得資
    料清單、財產歸屬資料清單為憑（見本院卷第30頁、第29頁
    、第31頁），是認其確不能自己維持生活，須受子女扶養。
    參酌己○○96年度之全年收入為693,094 元，相當於每月收
    入57,758元；庚○○96年度之全年收入為498,656 元，相當
    於每月收入41,555元；辛○○96年度之全年收入為169,962
    元，相當於每月收入14,164元（見本院卷第145 頁、第148
    頁、第151 頁96年度綜合所得稅各類所得資料清單）等情，
    認聲請人與己○○、庚○○、辛○○應按其資力，各依2/12
    、5/12、4/12、1/12之比例分攤扶養戊○○所需必要費用。
    依內政部公告之96、97年度台灣省每人每月最低生活費各為
    9,509 元、9,829 元以觀，聲請人於96、97年度應分攤之戊○○扶養費為1,585元、1,638元（元以下四捨五入）。
  3.綜上，聲請人於96、97年度為維持自己生活及應支出之丙○○、丁○○、戊○○扶養費各為17,803元（即9,509+6,709+
    1,585 ＝17,803）、17,836元（即9,829+6,369+1,638 ＝17
    ,836）。聲請人每月所須支出之必要費用，在未逾上開範圍
    者，係屬可採，逾上開範圍者，尚難認屬必要費用。
  (五)從而，聲請人96年度之每月薪資收入27,600元，於扣除必要
    費用17,803元後，僅有餘款9,797 元；其97年度之每月薪資
    收入33,300元，於扣除必要費用17,836元後，僅有餘款15,4
    64元，均不足支付協商款17,372元，可見聲請人於96、97年
    度之薪資收入雖有增加，但其增加之數額仍不足以支付協商
    款，堪認本件協商條件已逾聲請人之還款能力，非聲請人所
    能負擔，聲請人主張其收入仍不足支付協商款，而有不可歸
    責於己，致履行協商顯有重大困難情事存在乙節，應屬可採
    。
五、綜上所述，本件協商條件已逾聲請人之還款能力，縱聲請人
    於履行協商期間之薪資收入略有增加，但所增加之數額仍不
    足以按期繳納協商款，足認聲請人有不可歸責於己，致履行
    協商顯有重大困難情事存在，且其無擔保或無優先權之債務
    總額未逾1,200 萬元，復未經法院裁定開始清算程序或宣告
    破產，且無消債條例第6 條第3 項、第8 條或第46條各款所
    定駁回更生聲請之事由存在，其聲請更生，洵屬有據，應予
    准許。
中    華    民    國    98    年    2     月     6    日
                  民事第五庭  法  官  賴文姍
以上正本係照原本作成
本裁定不得抗告
本裁定已於民國98年2月6日17時公告
中    華    民    國    98    年     2    月     6    日
                              書記官  林秀珍


司法院資訊處製作；財團法人民間司法改革基金會備份。
